臺灣臺南地方法院刑事裁定　　　　　　　94年度聲判字第23號
聲　請　人
即 告訴 人　乙○○
代　理　人　江大寧律師
　　　　　　查名邦律師
　　　　　　葉韋良律師
被　　　告　甲○○
上列聲請人因告訴被告詐欺案件，不服台灣高等法院台南分院檢
察署檢察長駁回再議之處分（94年度上聲議字第317號），聲請
交付審判，本院裁定如下：
    主  文
聲請駁回。
    理  由
一、按告訴人不服上級法院檢察署檢察長或檢察總長認再議為無
    理由而駁回之處分者，得於接受處分書後十日內委任律師提
    出理由狀，向該管第一審法院聲請交付審判；法院認為交付
    審判之聲請不合法或無理由者，應駁回之；刑事訴訟法第二
    百五十八條之一及第二百五十八條之三第二項前段分別定有
    明文。
二、本件聲請人即告訴人乙○○以被告甲○○涉犯詐欺取財罪，
    向台灣台南地方法院檢察署檢察官提出告訴，經該檢察署檢
    察官於民國九十四年二月二十二日以九十三年度偵緝字第九
    二○、九二一號為不起訴處分後，聲請人不服，聲請再議，
    亦經台灣高等法院台南分院檢察署檢察長於九十四年五月二
    十日以九十四年度上聲議字第三一七號處分書以再議為無理
    由而駁回再議。
三、聲請交付審判意旨如附件刑事交付審判聲請狀所載。
四、經查：
  (一)按刑事訴訟法第二百五十八條之一規定告訴人得向法院聲請
    交付審判，係對於「檢察官不起訴或緩起訴裁量權」制衡之
    一種外部監督機制，法院僅在就檢察官所為不起訴或緩起訴
    之處分是否正確加以審查，以防止檢察機關濫權，依此立法
    精神，法院就聲請交付審判案件之審查，所謂「得為必要之
    調查」，其調查證據之範圍，自應以偵查中曾顯現之證據為
    限，不可就告訴人新提出之證據再為調查，亦不可蒐集偵查
    卷以外之證據。而同法第二百六十條對於不起訴處分已確定
    或緩起訴處分期滿未經撤銷者得再行起訴之規定，其立法理
    由說明該條所謂不起訴處分已確定者，包括「聲請法院交付
    審判復經駁回者」之情形在內，則法院就聲請交付審判案件
    之審查，所謂「得為必要之調查」，其調查證據範圍，自更
    應以偵查中曾顯現之證據為限，不得就告訴人新提出之證據
    再為調查，否則，將與刑事訴訟法第二百六十條之再行起訴
    規定，混淆不清，合先敘明。
  (二)聲請人乙○○確於九十年四月三十日，經由證人即記帳員盧
    朝亮之介紹，借款新台幣（下同）二百五十萬元予被告甲○
    ○，而由聲請人乙○○於是（三十）日上午，匯款二百三十
    六萬元（預扣十四萬元）至被告甲○○所經營榮于企業有限
    公司（下稱榮于公司）帳戶內，並由被告甲○○簽發發票人
    榮于公司、付款人均為華僑銀行岡山分山、面額計二百五十
    萬元之支票五紙（面額四十萬元、支票號碼ＡＣ00000
    00號、發票日九十年五月三日；面額六十萬元、支票號碼
    ＡＣ0000000號、發票日九十年五月四日；面額五十
    萬元、支票號碼ＡＣ0000000號、發票日九十年五月
    三日；面額五十萬元、支票號碼ＡＣ0000000號、發
    票日九十年五月四日；面額五十萬元、支票號碼ＡＣ000
    0000號、發票日九十年五月四日）予聲請人，以為支付
    ，且由被告甲○○簽發面額二百五十萬元、票號五一八二三
    九號、到期日九十年五月四日之本票一紙，以為擔保等事實
    ，業據被告甲○○於偵查時供承不諱，核與聲請人於偵查時
    證述之情節大致相符，並有華南商業銀行全行存款憑條一紙
    、被告甲○○所簽發前開支票暨退票理由單各五紙、及本票
    一紙等附卷可稽。是此部分之事實，堪信為真實。
  (三)被告甲○○辯稱：是一時困難，景氣不好，又被其他廠商倒
    帳，所以公司才經營不善倒閉，而且借款時聲請人乙○○已
    知悉伊之財務狀況，且聲請人乙○○為貸放高利貸，亦經台
    南地檢署檢察官起訴，聲請人乙○○的借款係存入一百五十
    萬元至岡山鎮農會償還票款，另外一百萬元清償地下錢莊債
    務，伊並無詐欺之故意等語。經查，被告甲○○向聲請人乙
    ○○所借款項，其中一百五十萬元確係存入高雄縣岡山鎮農
    會，以為支付償還票款等情，此有高雄縣岡山鎮農會九十三
    年十二月三日岡鎮農信字第○七○七號函暨所附榮于公司帳
    號一五七五七─五─○號九十年間交易明細表一紙（見九十
    三年度偵緝字第九二○號第三六、三七頁）在卷可按，經核
    與被告前揭辯解大致相符，顯見被告向聲請人借款，確係為
    緊急支付他人票款債務甚明。據此，並衡諸一般社會常情，
    苟如被告係意圖不法所有，基於詐騙之犯意，則被告理應於
    取得系爭借款時，即可「捲款而逃」，當無須再將系爭借款
    中一百五十萬元存入高雄縣岡山鎮農會，以為償付榮于公司
    之票款；是被告應係為能正常經營榮于公司，而向聲請人借
    款應急，事後因經營虧損及高額利息，致無法償還聲請人之
    借款。從而，被告於向聲請人借款時，主觀上並無不法所有
    意圖至明。
  (四)其次，聲請人乙○○於偵查時陳稱：「（是否認識被告二人
    ？）透過盧朝亮才認識的，是在借錢的二、三天前才認識甲
    ○○，余明德並不認識」、「（既不認識余明德，而甲○○
    也衹認識幾天，為何願意借？）是因盧朝亮的關係，盧朝亮
    是我公司的記帳員」、「（盧朝亮也是榮于企業有限公司的
    記帳員？）對」、「（被告向你借多少？）二百三十六萬元
    」、「（那為何被告會簽二百五十萬元的支票給你？）被告
    本來是向我借二百萬元要還銀行，另外三十六萬元是說要買
    一批線材，可以賣到五十萬元，其中的十四萬元要讓我賺，
    所以借錢沒有利息」、「（被告借錢除了簽發支票外，還有
    無其他擔保？）還有本票……」、「（你從事何業？）通訊
    業」、「（為何有那麼多錢借給被告？）錢是向華南銀行借
    的」、「（錢既是向銀行借的，為何會借給被告？）被告說
    當天就可以還我」、「（甲○○當天是如何對你講的？）她
    是說借二百萬元是為了償還銀行的借款，等我錢匯進去，當
    天就可以換單，再將錢還我，甲○○並說他們公司經營的很
    不錯，不過據我事後瞭解，被告當天並沒有所謂換單之事」
    等語（見九十年度發查字第八七九號卷九十年六月十二日詢
    問筆錄）。準此，聲請人乙○○與被告甲○○間，原先係不
    相識亦無任何交情之人，係被告甲○○經由其等公司之共同
    記帳員盧朝亮欲向聲請人借款，始由記帳員盧朝亮於本件借
    款前數日介紹認識。又聲請人乙○○雖陳稱：本件借款並無
    利息，至於差額十四萬元，係被告稱要買一批線材，利潤十
    四萬元要讓伊賺等語。惟查，聲請人乙○○於本院九十一年
    度易字第八四二號被告余明德詐欺案件（業經本院以九十一
    年度易字第八四二號判決無罪確定）之九十一年十月十六日
    調查時陳稱：「（問：利息如何算？）兩百萬元的這筆錢我
    沒有算利息，之前是算月息三分」、「（問：利息如何給你
    ？）我借款時把利息扣除」等語，並被告甲○○於系爭借款
    前，於九十年四月十日向聲請人借款七十萬元，此有台灣台
    南地方法院檢察署檢察官九十三年度核退偵字四十一號起訴
    書一份在卷可參；依此而論，聲請人於九十年四月十日借款
    七十萬元予被告甲○○時，既有約定利息並預先扣除，則聲
    請人於相隔二十日後，再借予被告高達二百五十萬元之款項
    ，豈會未約定任何利息即同意借款？復聲請人與被告甲○○
    間並無任何交情，已如前述，且系爭借款款項係聲請人向華
    南銀行貸款而來，是系爭借款如無約定任何利息，聲請人焉
    會自行負擔向華南銀行貸款之利息，而無息的借款二百三十
    六萬元予被告？又苟如該二百五十萬元係聲請人投資榮于公
    司之款項，而非借款，則所謂「投資」理應共負經營之盈虧
    ，焉會未約定聲請人經營虧損之負擔，而僅有投資利潤之獲
    取，並係於『投資時』即預先扣除利潤之理？基此，顯見前
    揭借款二百五十萬元係預先扣除利息十四萬元，而由聲請人
    實際交付借款二百三十六萬元，即該十四萬元確係本件借款
    之利息甚明。綜上而論，聲請人係因與被告甲○○約定借款
    二百五十萬元，並預先扣除利息十四萬元，實際借款二百三
    十六萬元，始於九十年四月三十日匯款二百三十六萬元至被
    告甲○○所經營榮于公司帳戶。是聲請人係為高額之利息（
    依前揭被告所簽發之支票，於九十年五月三日償還九十萬元
    ，並於九十年五月四日償還一百六十萬元）（聲請人涉犯重
    利案件，業經台灣台南地方法院檢察署檢察官以九十三年核
    退偵四十一號提起公訴，現正由本院以九十三年度訴字第一
    二九九號審理中），始借款予被告甲○○。被告既以高出一
    般民間借款之利率向聲請人借款，衡情聲請人於借款之初，
    當應已知悉被告經濟狀況不佳，故被告甲○○客觀上並無對
    聲請人施以詐術，聲請人亦無因陷於錯誤始同意借款自明。
    從而，被告向聲請人借款時，主觀上並無任何不法所有意圖
    ，客觀上亦未對聲請人施以詐術，並聲請人係因該高額利息
    而借予該款項，並非陷於錯誤始交付該借款，故被告事後雖
    無能力償還系爭借款，然此核屬民事借貸糾紛，尚與刑法詐
    欺取財罪構成要件有間，不得遽以該罪責相繩。
  (五)另聲請人乙○○陳稱：被告向聲請人借款時，先以其公司營
    運狀況良好，並提出財務報表為證，依被告所提之財務報表
    、榮于公司年度損益表，顯示公司仍為有淨利狀況，資產負
    債表所示公司流動資產仍大於流動負債，聲請人因被告提供
    榮于公司不實之財務報表，陷於錯誤而同意借款云云，並提
    出榮于公司之財務報表影本一份為證。惟查，聲請人於本件
    偵查及聲請再議時，均未提及被告於借款時有提供榮于公司
    財務報表之情事，而於聲請交付審判時始爭執之；是被告是
    否有於借款時提供榮于公司財務報表，以之取信聲請人，尚
    非無疑。又聲請人於偵查亦陳稱：「（既不認識余明德，而
    甲○○也衹認識幾天，為何願意借？）是因盧朝亮的關係，
    盧朝亮是我公司的記帳員」等語，是縱認被告於借款時有提
    供榮于公司之財務報表，惟聲請人係因其等公司共同記帳員
    盧朝亮之關係，而非因被告提供榮于公司財務報表，認為榮
    于公司經營狀況良好，始同意借款。從而，尚難僅憑聲請人
    片面之指訴，及前開榮于公司之財務報表，即為被告不利之
    認定，附此敘明。
五、綜上所述，被告甲○○雖確於九十年四月三十日，向聲請人
    乙○○實借款二百三十六萬元，惟被告於向聲請人借款時，
    主觀上並無任何不法所有意圖，客觀上亦無對聲請人施以詐
    術，聲請人係因該高額利息而同意借款，並非陷於錯誤始交
    付該款項。此外，復查無其他積極證據足認被告涉有詐欺取
    財罪嫌。從而，原處分所載證據取捨及事實認定之理由，並
    無違背經驗法則或論理法則之情事，原檢察官及台灣高等法
    院台南分院檢察署檢察長，以查無積極證據足認被告確有聲
    請人所指訴之犯行，因認被告犯罪嫌疑尚有不足，而為不起
    訴處分及駁回再議之聲請，經核於法並無不合。是依首開法
    條之規定，本件聲請人所為交付審判之聲請無理由，依法應
    予駁回。
六、依刑事訴訟法第二百五十八條之三第二項前段，裁定如主文。
中　　華　　民　　國　　94　　年　　9 　　月　　21　　日
　　　　　　　　　刑事第一庭  審判長法　官  沈揚仁
                                    法  官  張婷妮
                                    法  官  洪榮家
右正本證明與原本無異。
不得抗告。
                                    書記官  許悉愛
中　　華　　民　　國　　94　　年　　9 　　月　　21　　日
